【裁判字號】    94,上,384
【裁判日期】    950110
【裁判案由】    塗銷土地所有權移轉登記
【裁判全文】
臺灣高等法院臺中分院民事判決  94年度上字第384號
上  訴  人  丁○○
上  訴  人  丙○○
上  訴  人  甲○○
前列三人共同
訴訟代理人  林根煌律師
被  上訴人  乙○○
被  上訴人  財政部國有財產局台灣中區辦事處
法定代理人  戊○○
上列當事人間請求塗銷土地所有權移轉登記事件，上訴人對於民
國94年10月18日臺灣臺中地方法院94年度訴字第1335號第一審判
決提起上訴，本院於94年12月27日言詞辯論終結，判決如下：
    主  文
上訴駁回。
第二審訴訟費用由上訴人負擔。
    事實及理由
一、上訴人主張：如附圖一所示坐落台中縣神岡鄉○○段583-1
    地號土地（地目：雜），面積60.14平方公尺，同段579-6地
    號土地（地目：水），面積7.59平方公尺，同段579-3地號
    土地（地目：水），面積8.42平方公尺及同段583地號土地
    （地目：雜），面積34.46平方公尺（以上四筆土地稱為系
    爭土地）均面臨台中縣神岡鄉○○路，原為被上訴人財政部
    國有財產局中區辦事處（下稱國有財產局）所管理之國有非
    公用類不動產，與上訴人丁○○所有坐落同段582、584號土
    地、上訴人丙○○所有坐落同段584－1號土地，上訴人甲○
    ○所有坐落同段584－2號土地均相鄰。系爭土地之深度均小
    於6.5公尺，僅可作供騎樓用地，而無法建築房屋，上訴人
    等所有之土地亦賴系爭土地出入神岡鄉○○路，依國有財產
    法第49條第3項之規定，上開非公用財產類之不動產，應出
    售予上訴人供上訴人之土地合併建築使用，始符合公共利益
    。詎被上訴人國有財產局竟於92年9月15日將579-6號土地賣
    予被上訴人乙○○，於94年3月8日將583-1土地賣予被上訴
    人乙○○，於94年8月9日將579-3及583號土地賣予被上訴人
    乙○○，並辦理所有權移轉登記完峻，而未通知上訴人以同
    一價格承買，被上訴人等間就系爭土地之買賣及移轉登記，
    違反公共利益，並損害上訴人為目的，有權利濫用之情，侵
    害上訴人之通行權及承買權，爰依侵權行為法律關係，聲明
    求為判決：被上訴人等就坐落台中縣神岡鄉○○段583-1地
    號土地（地目：雜），面積60.14平方公尺，於民國94年3月
    8日以買賣為原因所為之所有權移轉登記及同段579-6地號土
    地（地目：水），面積7.59平方公尺，於民國92年9月15日
    ，以買賣為原因所為之所有權移轉登記暨同段579-3地號土
    地（地目：水），面積8.42平方公尺及同段583地號土地（
    地目：雜），面積34.46平方公尺，於民國94年8月9日，以
    買賣為原因所為之所有權移轉登記應予塗銷，回復為國有之
    登記。
二、被上訴人乙○○以：其世居於台中縣神岡鄉○○路716號房
    屋，該房屋坐落於583-1地號土地上，其父張本、祖父張井
    從日據時期即居住於上址，是其於35年12月31日以前即在系
    爭土地上居住使用至今，自得依國有財產法第52條之2之規
    定，於104年1月13日之前檢具有關之證明文件向國有財產局
    申請讓售，乃合法申購系爭土地，無侵權行為可言等語，資
    為抗辯。被上訴人國有財產局則以：系爭583-1、579-6號土
    地因被上訴人乙○○以合於國有財產法第52條之2之規定，
    向被上訴人機關申請承購，經審查合於規定，伊即無不讓售
    予乙○○之理，雖上訴人等之土地與該土地相鄰，亦合於國
    有財產法第49條第3項之規定可以向伊表示承買，然該條之
    規定僅係規定「得讓售」並非「應讓售」，無強制規定，上
    訴人既未向伊為承買之表示，則被上訴人機關讓售予合法規
    定之申請承買人乙○○，乃依法讓售，無侵權行為何言；至
    於579-3、583地號土地，係被上訴人機關於94年6月21日另
    行公開標售，而由被上訴人乙○○標得，在標售之過程中，
    上訴人等既未參與投標，亦未表示要承購，亦無無侵權行為
    可言等語資為抗辯，均聲明求為判決駁回上訴人之訴。
三、上訴人主張系爭土地均面臨台中縣神岡鄉○○路，原為被上
    訴人國有財產局所管理之國有非公用類不動產，與上訴人丁
    ○○所有坐落同段582、584號土地、上訴人丙○○所有坐落
    同段584－1號土地，上訴人甲○○所有坐落同段584－2號土
    地均相鄰。系爭土地之深度均小於6.5公尺，僅可作供騎樓
    用地，而無法建築房屋，被上訴人國有財產局竟於92年9月
    15日將579-6號土地賣予被上訴人乙○○，於94年3月8日將
    583-1土地賣予被上訴人乙○○，於94年8月9日將579-3及
    583號土地賣予被上訴人乙○○，並辦理所有權移轉登記完
    峻等事實為被上訴人等所不爭執，並有土地登記簿謄本附卷
    可稽自堪信為真實。
四、惟上訴人主張被上訴人等間之買賣違反國有財產法第52條之
    2、同法第49條第3項之規定，且有違公共利益，並損害上訴
    人，屬權利濫用，侵害上訴人之通行權及承買權，致上訴人
    受有損害，構成侵權行為等情則為被上訴人所否認，並以前
    詞置辯。經查：
  (一)按非公用財產類之不動產，於民國35年12月31日以前已供建
    築、居住使用至今者，其直接使用人得於民國104年1月13日
    前，檢具有關證明文件，向財政部國有財產局或所屬分支機
    構申請讓售。經核准者，其土地面積在500平方公尺以內部
    分，得按第一次公告土地現值計價，國有財產法第52-2條定
    有明文。本件被上訴人乙○○以伊世居於台中縣神岡鄉○○
    路716號房屋，該房屋坐落於579-6、583-1地號土地上，其
    父張本、祖父張井從日據時期即居住於上址，是其於35年12
    月31日以前即在系爭土地上居住使用至今，依國有財產法第
    52條之2之規於90年3月13日向被上訴人國有財產局申請承購
    579-6土地號土地，經審查合於規定後，於92年8月26日完成
    讓售，嗣被上訴人乙○○又於92年10月1日申購583-1地號土
    地，於94年1月25日完成讓售在案。此經被上訴人等提出房
    屋之照片、戶籍謄本等件為證，上訴人等對上開書證並不爭
    執，應堪信被上訴人乙○○向國有財產局之申購上開二筆土
    地合於國有財產法第52-2條之規定。
  (二)雖上訴人以被上訴人乙○○之台中縣神岡鄉○○路716號房
    屋係土造磚土造房屋，其位置如附圖二所示Ａ，面積僅約40
    平方公尺，故乙○○亦僅能就房屋所占之基地為申購，不得
    將583-1、579-6全部土地申購云云。查辦理國有財產法第52
    -2條讓售案件注意事項第四條規定：本條規定讓售之國有土
    地範圍，以主體建物、居住使用場所或附屬設施實際使用範
    圍為限，所謂居住使用場所或附屬設施包含庭院在內（見本
    院卷第40頁），本件上訴人乙○○既世居於台中縣神岡鄉○
    ○路716號房屋內，該屋坐落於583-1地號上，縱然上訴人所
    指該屋面積僅約40平方公尺屬實，因583-1地號土地僅為一
    筆土地，其餘空地可作為該屋之庭院，被上訴人抗辯上開讓
    售並無違反國有財產法52-2條之規定，為屬有據，上訴人主
    張被上訴人等間就上開二筆土地之讓售違反國有財產法52-2
    條之規定云云，並不足採。
  (三)至於579-3、583地號土地，係被上訴人機關於94年6月21日
    另行公開標售，而由被上訴人乙○○標得，在標售之過程中
    ，上訴人等既未參與投標之事實，亦據被上訴人等提出投標
    須知、照片、得標函件等件為證（見原審卷第100－112頁）
    ，且為上訴人所不爭執，亦堪信為真實，系爭土地既係公開
    標售，而非由乙○○依國有財產法52-2條之規定申購，則上
    訴人主張上開二筆土地之買賣違反國有財產法52-2條之規定
    ，亦不足採。
  (四)次按國有財產法第49條第3項固規定：「非公用財產類之不
    動產，其經地方政府認定應與鄰接土地合併建築使用者，得
    讓售與有合併使用必要之鄰地所有權人」。惟該條之規定係
    指鄰地所有人取得地方政府認定應與鄰接土地合併建築使用
    之證明，而向國有財產局申購，國有財產局得讓售之而已。
    國有財產局是否讓售，仍有裁量權，本件上訴人既未舉證其
    已取得地方政府認定應與鄰接土地合併建築使用之證明，並
    已向國有財產局申購，則其尚未有要約之行為，國有財產局
    將上開二筆土地予以公開標售，上訴人亦得參與標買，其後
    由乙○○以最高標標得，並已完成所有權移轉登記，亦屬依
    法讓售，無違反國有財產法第49條第3項之規定，上訴人主
    張被上訴人等間之買賣有違反該條之規定，亦不足採。
  (五)再按權利之行使，不得違反公共利益，或以損害他人為主要
    目的。固為民法第148條所明定。本件系爭583-1、579-6地
    號土地雖係由乙○○向國有財產局申購，但乙○○既世居在
    583-1土地上，蓋有房屋，則乙○○顯係以自己之利益為申
    購土地，國有財產局之准許其申購，亦係依法讓售，難謂被
    上訴人之買賣係違反公共利益，或以損害上訴人為主要目的
    ；至於系爭579-3地、583土地既未有人為承買之要約，國有
    財產局為公開標售，乙○○為應買，亦難謂公開標售之買賣
    有違反公共利益，或以損害上訴人為主要目的。上訴人等主
    張被上訴人等就系爭土地之買賣有權利濫用之情事，並不足
    採。
  (六)末按侵權行為請求權以因他人故意過失不法侵害權利，致受
    有損害為其要件。民法第787條固規定土地因與公路無適宜
    之聯絡，致不能為通常使用者，土地所有人得通行周圍地以
    至公路。前項情形，有通行權人，應於通行必要之範圍內，
    擇其周圍地損害最少之處所及方法為之。故上訴人等是否得
    就系爭土地為通行，仍應經訴訟認定是否無適宜之聯絡，通
    行系爭土地是否損害最少之處所及方法，如獲得認可，始得
    通行系爭土地，且不因被上訴人間就系爭土地之買賣而有不
    同，故被上訴人等間之買賣顯無影響上訴人之袋地通行權，
    上訴人主張被上訴人等間就系爭土地之買賣侵害伊之通行權
    云云，核不可採。又國有財產法第49條第3項之規定係指鄰
    地所有人取得地方政府認定應與鄰接土地合併建築使用之證
    明，而向國有財產局申購，國有財產局得讓售之而已。國有
    財產局是否讓售，仍有裁量權，本件上訴人既未舉證其已取
    得地方政府認定應與鄰接土地合併建築使用之證明，並已向
    國有財產局申購，則其尚未有要約之行為，即尚無所謂之承
    買權存在，有如前述。上訴人主張被上訴人等間就系爭土地
    之買賣，致其承買權受損云云，亦不足採。
五、綜上所述，被上訴人等間就系爭土地之買賣，均為合法，未
    違反國有財產法第52-2條、第49條第3項之規定，且無權利
    濫用之情事，又無致上訴人權利受到損害，上訴人指稱被上
    訴人等間就系爭土地之買賣有違上開二法文之規定，並有權
    利濫用之情事云云，均不可採。從而上訴人等依侵權行為之
    法律關係請求被上訴人等塗銷系爭土地之所有權移轉登記，
    即無所據，不應准許；尤以請求塗銷登記僅需以登記所有權
    人為被告，上訴人等並列被上訴人國有財產局為被告亦有未
    當，此亦經原審法院論述綦詳，經核並無不合，從而原審為
    上訴人敗訴之判決，即無不當。上訴意旨指摘原判決不當，
    求予廢棄改判，為無理由，應予駁回。
據上論結，本件上訴為無理由，依民事訴訟法第449條第1項、第
78條，判決如主文。
中    華    民    國    95     年    1    月    10    日
                      民事第三庭審判長法  官  陳照德
                                      法  官  曾謀貴
                                      法  官  蔡王金全
以上正本係照原本作成。
如對本判決上訴，須於收受判決送達後二十日內向本院提出上訴
書狀，其未表明上訴理由者，應於提出上訴後二十日內向本院提
出上訴理由書 (須按他造人數附具繕本)。
上訴時應提出委任律師為訴訟代理人之委任狀。具有民事訴訟法
第四百六十六條之一第一項但書或第二項之情形為訴訟代理人者
，另應附具律師及格證書及釋明委任人與受任人有該條項所定關
係之釋明文書影本。
                                      書記官  許麗花
中    華    民    國    95    年    1     月    11    日
                                                      Ｈ


司法院資訊處製作；財團法人民間司法改革基金會備份。
